【裁判字號】    98,交聲,333
【裁判日期】    980123
【裁判案由】    聲明異議
【裁判全文】
臺灣臺中地方法院交通事件裁定         98年度交聲字第333號
原處分機關  交通部公路總局臺中區監理所
異  議  人
即受處分人  甲○○
上列受處分人因違反道路交通管理處罰條例案件，對於交通部公
路總局臺中區監理所於民國九十七年十二月二十四日所為之處分
（中監違字第裁六０—ＨＣ0000000號裁決書），聲明異
議，本院裁定如下：
    主  文
原處分關於罰鍰新臺幣肆萬玖仟伍佰元部分撤銷。
前項撤銷部分，不罰。
    理  由
一、原處分意旨略以：異議人即受處分人（下稱受處分人）甲○
    ○於民國九十六年十一月三十日二十一時三十七分許，駕駛
    其所有之車牌號碼Ｘ三－五七三七號自用小客車，在臺中縣
    霧峰鄉○○路與育賢路口處，因「駕駛自用小客車於左述時
    地醉臥駕駛座上經警到場處理帶返所，實施酒精呼氣值達0.
    68MG/L，超過標準值0.43MG/L」之違規，經臺中縣警察局霧
    峰分局員警依違反道路交通管理處罰條例第三十五條第一項
    規定舉發；本案緩起訴已期滿（九十七年十二月二十日），
    本所遂於九十七年十二月二十四日，依道路交通管理處罰條
    例第三十五條第一項第一款及違反道路交通管理事件統一裁
    罰基準及處理細則第四十三條、第四十四條及第六十七條之
    規定，以中監違字第裁六０—ＨＣ0000000號裁決書
    裁處受處分人罰鍰新臺幣（下同）四萬九千五百元整，並吊
    扣駕駛執照十二個月、施以道安講習（查本案受處分人已於
    九十八年一月十六日至本所執行吊扣駕駛執照十二個月在案
    ），逾期則依裁決書處罰主文規定裁處等語。
二、聲明異議意旨略以：依據行政罰法第二十六條規定，一行為
    同時觸犯刑事法律及違反行政法上義務規定者，依刑事法律
    處罰之。本人業經緩起訴處分，並已繳納六萬元在案，而監
    理機關另要向本人處罰行政罰緩四萬九千五百元，並執行吊
    扣駕照，實無再一事二罰處行政罰之必要，請庭上撤銷行政
    罰鍰四萬九千五百元，以維持公平正義原則等語。
三、經查：
  (一)按受處分人，不服道路交通管理處罰條例第八條主管機關所
    為之處罰，得於接到裁決書之翌日起二十日內，向管轄之地
    方法院聲明異議；又交通法庭認聲明異議不合法律上之程式
    或其異議權已經喪失者，應以裁定駁回之，但其不合法律上
    之程式可補正者，應先定期命為補正，逾期不補正者，即予
    駁回；於應送達處所不獲會晤應受送達人時，得將文書付予
    有辨別事理能力之同居人、受雇人或應送達處所之接收郵件
    人員，道路交通管理處罰條例第八十七條第一項、道路交通
    案件處理辦法第十八條及行政程序法第七十三條第一項分別
    定有明文。又按法院訴訟當事人在途期間標準第四條「道路
    交通案件處理辦法第十二條規定交通案件聲明異議之在途期
    間扣除，依下列規定辦理：（三）當事人非居住於處罰機關
    所在之鄉、鎮、市，且非居住於受理聲明異議案件法院之管
    轄區域者，按其居住地地方法院管轄區域內之在途期間日數
    （日數不同者，按最長日數，但臺灣高雄地方法院除居住於
    東沙島、太平島者以三十日計外，餘以四日計，福建金門地
    方法院除居住於烏坵鄉者以三十日計外，餘以十九日計），
    再加受理聲明異議案件法院管轄區域之在途期間日數（日數
    不同者，按最長日數，但臺灣高雄地方法院以四日計，福建
    金門地方法院以十九日計），扣除在途期間。查本件交通部
    公路總局臺中區監理所上開裁決書，係於九十七年十二月二
    十六日送達至受處分人所居住之地址苗栗縣頭份鎮成功里貴
    品居七號，因未會晤受處分人本人，而由同居之叔父代為收
    受，有上開違反道路交通管理事件裁決書、交通部公路總局
    臺中區監理所送達證書各一份在卷可稽，揆諸前開說明，自
    已生合法送達之效力。又受處分人應自九十七年十二月二十
    七日（即收受裁決書之翌日）起算異議期間，而其居住地為
    苗栗縣與原處分機關所在地非同一鄉、鎮、市，亦與受理聲
    明異議案件法院之管轄區域非同一鄉、鎮、市，故需再扣除
    在途期間五日，受處分人於收受該裁決書後，於九十八年一
    月十六日向本院聲明異議，依前開聲明異議提起之時間加計
    在途期間，應認其聲明異議之提起尚未逾期而屬合法，合先
    敘明。
  (二)次按汽車駕駛人，駕駛汽車經測試檢定有酒精濃度超過規定
    標準者，處一萬五千元以上六萬元以下罰鍰，並當場移置保
    管其車輛及吊扣其駕駛執照一年；因而肇事致人受傷者並吊
    扣其駕駛執照二年；汽車駕駛人有飲用酒類後其吐氣所含酒
    精濃度超過每公升零點二五毫克以上者，不得駕車；汽車駕
    駛人，因違反本條例及道路交通安全規則之規定，受吊扣或
    吊銷駕駛執照處分時，吊扣或吊銷其持有各級車類之駕駛執
    照，道路交通管理處罰條例第三十五條第一項第一款、第六
    十八條、道路交通安全規則第一百十四條第二款與違反道路
    交通管理事件統一裁罰標準表分別定有明文。本件受處分人
    於九十六年十一月三十日二十一時三十七分許，駕駛其所有
    之車牌號碼Ｘ三－五七三七號自用小客車，在臺中縣霧峰鄉
    ○○路與育賢路口處，因「駕駛自用小客車於左述時地醉臥
    駕駛座上經警到場處理帶返所，實施酒精呼氣值達0.68MG/L
    ，超過標準值0.43MG/L」之違規，經臺中縣警察局霧峰分局
    員警依違反道路交通管理處罰條例第三十五條第一項規定舉
    發等情，業為受處分人所不爭執，並有上開舉發違反道路交
    通管理事件通知單一份在卷可佐，是受處分人飲用酒類後，
    於上開時間駕駛前揭自用小客車，經員警測試檢定有酒精濃
    度超過規定標準即吐氣所含酒精濃度超過每公升零點二五毫
    克以上之事實，應堪認定。從而，經臺中縣警察局霧峰分局
    員警以其有違反道路交通管理處罰條例第三十五條第一項規
    定之行為，製作中縣警交字第ＨＣ0000000號違反道
    路交通管理事件通知單予以舉發，嗣經原處分機關於九十七
    年十二月二十四日依道路交通管理處罰條例第三十五條第一
    項第一款及違反道路交通管理事件統一裁罰基準及處理細則
    第四十三條、第四十四條及第六十七條規定，以中監違字第
    裁六０—ＨＣ0000000號裁決書裁處受處分人罰鍰四
    萬九千五百元整並吊扣駕駛執照十二個月、施以道安講習，
    原無違誤。
  (三)惟按一行為同時觸犯刑事法律及違反行政法上義務規定者，
    依刑事法律處罰之；但其行為應處以「其他種類行政罰」或
    得沒入之物而未經法院宣告沒收者，亦得裁處之；前項行為
    如經不起訴處分或為無罪、免訴、不受理、不付審理之裁判
    確定者，得依違反行政法上義務規定裁處之；本法所稱「其
    他種類行政罰」，指下列裁罰性之不利處分：限制或禁止行
    為之處分：限制或停止營業、「吊扣證照」、命令停工或停
    止使用、禁止行駛、禁止出入港口、機場或特定場所、禁止
    製造、販賣、輸出入、禁止申請或其他限制或禁止為一定行
    為之處分，行政罰法第二十六條、第二條第一款分別定有明
    定。然依九十五年二月五日正式施行之行政罰法第二十六條
    第一項規定：「一行為同時觸犯刑事法律及違反行政法上義
    務規定者，依刑事法律處罰之。但其行為應處以其他種類行
    政罰或得沒入之物而未經法院宣告沒收者，亦得裁處之。」
    ，此乃一行為同時造成刑罰法律與行政秩序罰規定發生競合
    適用之關係時，基於「一事不二罰」之法理，經由立法程序
    確立應以刑罰優先為原則，避免行為人承受過度且重複之處
    罰。此觀該條立法理由明確揭示：「一行為同時觸犯刑事法
    律及違反行政法上義務規定時，由於刑罰與行政罰同屬對不
    法行為之制裁，而刑罰之懲罰作用較強，故依刑事法律處罰
    ，即足資警惕時，實無一事二罰再處行政罰之必要。且刑事
    法律處罰，由法院依法定程序為之，較符合正當法律程序，
    應予優先適用。但罰鍰以外之沒入或其他種類行政罰，因兼
    具維護公共秩序之作用，為達行政目的，行政機關仍得併予
    裁處，故為第一項但書規定。」，其理益明。是以前揭行政
    罰法中刑事法律處罰優先且不再處以行政秩序罰之目的，既
    係因為行為人已接受刑罰而足資警惕，且已發生懲罰之作用
    ，即無使行為人陷於雙重處罰之不利益，則關於刑事法律處
    罰之範圍自應採取實質認定，凡刑事實體法或程序法中所規
    定客觀上剝奪行為人生命、自由、財產權利，主觀上亦因制
    裁之嚴厲性、痛苦性，其強度足以造成心理強制而間接達成
    矯正教化目的之處遇手段，皆應納入其中，而不以形式上符
    合刑法第三十二條至第三十四條所定主刑及從刑種類者為限
    ，始與前揭法律規範之意旨相符。
  (四)又按刑事訴訟法第二百五十三條之二規定，檢察官為緩起訴
    處分，得命被告於一定期間內履行「向公庫或指定之公益團
    體、地方自治團體支付一定之金額」，此一命被告為金錢給
    付的部分，應得被告之同意。命被告為金錢給付部分，並得
    為民事強制執行名義。檢察官課被告以上之負擔，由於此負
    擔雖非「刑罰」，但性質上可謂實質的制裁，且造成被告權
    利受限制的影響。則受處分人上開違反刑事法律禁止規範之
    犯罪事實既已明確，僅因檢察官採取緩起訴處分之替代性刑
    事處遇手段，未將該案逕行起訴或聲請簡易判決處刑，致其
    後適用之刑事訴訟程序有所區別，然就受處分人負有支付一
    定金額予檢察官指定機構之義務觀察，其如未在上開指定期
    間內確實履行義務，依刑事訴訟法第二百五十三條之三第一
    項第三款之規定，受處分人將遭受撤銷緩起訴處分之不利益
    ；反之，倘其確實遵守並履行各項緩起訴條件，除非合於刑
    事訴訟法第二百六十條所定情形之一，否則受處分人即無再
    就同一案件遭受刑事訴追之虞。從而，受處分人已因上開緩
    起訴處分而剝奪其財產權，主觀上前揭金錢給付義務亦具有
    強制性、懲罰性，雖不若易科罰金係以支付金錢作為自由刑
    之替代，惟經由緩起訴處分條件之履行使其免於遭檢察官發
    動起訴程序，仍具有替代刑罰之效果，廣義而言，應屬前揭
    所稱之「實質刑事法律處罰」，而有行政罰法第二十六條第
    一項「一事不二罰」規定之適用（臺灣高等法院臺中分院九
    十五年度交抗字第四七七號裁定可資參照）。至於法務部九
    十五年五月二十五日法律字第０九五０七００三九三號函雖
    謂：行政罰法第二十六條第二項所稱「不起訴處分」包括「
    緩起訴處分」在內等語，惟該項乃例外得裁處行政秩序罰之
    補充規定，參諸該條文係將「不起訴處分」、「無罪」、「
    免訴」、「不受理」、「不付審理」等不能證明刑事被告犯
    罪或未曾使其實際接受刑罰之情形逐一臚列，顯然與該條第
    一項所指發生處罰競合之前提要件尚有未合，故有第二項仍
    依違反行政法上義務規定裁處之必要。而緩起訴處分既非不
    能證明行為人之犯罪事實，且有支付一定金額之實質處罰，
    自與上開行政罰法第二十六條第二項列舉之不起訴處分等情
    形迥然有別，仍無從遽為比擬而為相同之處置。如若不然，
    則刑事被告如經法院循審判程序判處罰金或得以易科罰金之
    拘役或有期徒刑，均得以援用行政罰法第二十六條第一項之
    規定，免於處以行政秩序罰之雙重不利益；至於藉由緩起訴
    處分而節省司法資源者，在基於實質懲罰目的而其財產權遭
    受剝奪之餘，卻仍需繳納一定金額之行政罰鍰，其結果勢必
    降低刑事被告接受緩起訴處分之意願，而反噬緩起訴處分替
    代繁複刑事審判程序之制度性機能。準此以言，行政罰法第
    二十六條第二項既未將緩起訴處分列舉其中，本於「例外規
    定從嚴解釋」之法理及前揭說明，自不能將條文中「不起訴
    處分」之範圍，擴及於性質顯不相同之「緩起訴處分」，附
    此敘明。而道路交通管理處罰條例第三十五條所規定之裁處
    ，含有罰鍰與吊扣駕照之處分，二者分屬行政罰法中之裁罰
    ，有對於過去違反義務行為處罰之「秩序罰」（指罰鍰），
    以及對於預防將來再犯危險之「管制罰」（指吊扣駕照）；
    前者對於過去義務違反而為秩序罰之目的，與刑事制裁酒醉
    駕車所欲達到保護交通安全之目的相同，二者既為相同之目
    的，則處以較重之刑事制裁為已足，自無重複處罰行政罰之
    必要。
  (五)本件受處分人於九十六年十一月三十日酒後駕車違規之同一
    事實，業經員警以犯公共危險罪嫌移送臺灣臺中地方法院檢
    察署，於受處分人同意繳交六萬元予國庫後，由該署檢察官
    以九十六年度速偵字第五五九五號為緩起訴處分，緩起訴處
    分期間為一年，受處分人並已於九十七年三月七日向國庫支
    付六萬元完畢在案，此有臺灣臺中地方法院檢察署檢察官執
    行緩起訴處分命令通知書及自行收納款項統一收據影本各一
    份在卷可憑。又本件受處分人上開遭裁決罰鍰四萬九千五百
    元整並吊扣駕駛執照十二個月、施以道安講習等行政罰之酒
    後駕車違規之行為係在行政罰法生效施行後，自應適用上開
    行政罰法之規定。基此，受處分人上述酒後駕車違規之情事
    ，除其行為應處以其他種類行政罰即吊扣駕駛執照十二個月
    、施以道安講習之部分，亦得裁處之外，其違反行政法上義
    務而受罰鍰四萬九千五百元部分，依行政罰法第二十六條第
    一項前段規定，即應依刑事法律處罰之，不再援依上揭道路
    交通管理處罰條例等規定裁罰之。
四、綜上所述，受處分人確有於前揭時、地，酒後駕車酒精濃度
    超過規定標準之違規行為，原處分機關依道路交通管理處罰
    條例第三十五條第一項第一款規定，裁處受處分人罰鍰四萬
    九千五百元整並吊扣駕駛執照十二個月、施以道安講習，固
    非無見，然其裁處受處分人罰鍰之部分，顯與前揭行政罰法
    第二十六條第一項所明定之一事不二罰有違，即難認允當。
    故受處分人就此部分之異議，為有理由，此部分之原處分應
    予撤銷，並為不罰之諭知。至於原處分機關上開吊扣駕駛執
    照十二個月、施以道安講習之行政裁罰，依上開道路交通管
    理處罰條例等規定及行政罰第二十六條第一項但書之規定，
    則核無不當，附此敘明。
據上論斷，應依道路交通管理處罰條例第八十七條第二項、道路
交通案件處理辦法第二十條之規定，裁定如主文。
中    華    民    國    98    年    1    月    23    日
                    交通法庭    法  官  林學晴
上正本證明與原本無異。
如不服本裁定應於送達後五日內向本院提出抗告狀。
                                書記官  簡雅文
中    華    民    國    98    年    1    月    23    日


司法院資訊處製作；財團法人民間司法改革基金會備份。
